臺灣基隆地方法院刑事判決　　　　　　　 99年度訴字第798號
公　訴　人　臺灣基隆地方法院檢察署檢察官
被　　　告　江建濱
選任辯護人　林達傑　律師
　　　　　　楊思勤　律師
上列被告因違反水土保持法案件，經檢察官提起公訴（99年度偵
字第3253號），被告並為有罪陳述，本院合議庭乃裁定由受命法
官獨任以簡式審判程序進行審理，並判決如下：
    主  文
江建濱在公有山坡地，未經同意擅自占用及開挖整地，致生水土
流失，處有期徒刑陸月，如易科罰金，以新臺幣壹仟元折算壹日
。緩刑貳年。
    事  實
一、緣基隆市○○區○○段第3 地號土地及同地段第836 地號土
    地（以下簡稱「系爭土地」），均係中華民國所有，管理機
    關則為財政部國有財產局（以下簡稱「國有財產局」），並
    業經行政院核定暨政府公告劃定為山坡地保育利用條例及水
    土保持法所稱之「山坡地」，刻則由基隆市政府負責其「山
    坡地」之管理；又江建濱雖曾自民國91年10月1 日起，向「
    國有財產局」承租上揭榮華段第836 地號土地使用（租賃期
    間至101 年9 月30日止），然其承租範圍則僅止其中之89平
    方公尺。再者，與江建濱素有朋友情誼之高秋香則為民間乩
    童，擅長以降神方式，代遇事前往求助之信徒求神問卜（即
    俗稱之「問事」）；而江建濱則同屬高秋香廣大信眾之一員
    ，平日亦曾藉由問事而獲協助致對乩童高秋香尊敬有加。詎
    江建濱明知自己僅承租榮華段第836 地號土地其中之89平方
    公尺範圍，復明知系爭土地實乃國有財產局及基隆市政府管
    理之公有山坡地，未得主管機關即國有財產局、基隆市政府
    之同意，不得擅自占用或從事水土保持法第八條第一項第五
    款之開發、利用，猶為圖興建宮廟俾不知情之乩童高秋香有
    所歸屬以利自己日後之投宿、問卜，而萌生為自己不法利益
    之意圖，未徵得國有財產局及基隆市政府之同意，旋擅以有
    權使用者之身分，逾越其「原承租範圍（榮華段第836 地號
    土地之其中89平方公尺）」而對高秋香允為供地，使不知情
    之高秋香產生誤信而藉其乩童身分向廣大信眾募集巨款，進
    而自98年11、12月間起，至99年7 月間止，陸續鳩工在系爭
    土地如附圖所示A、B範圍設置「混凝土鋪面（庭院）」（面
    積各為14.98 平方公尺、506.53平方公尺），及如附圖所示
    C 範圍搭蓋「五營將軍廟」（面積9.25平方公尺），暨如附
    圖所示D 範圍搭蓋「青龍山慈尊宮」（面積383.16平方公尺
    ）；江建濱乃藉此方式，利用不知情之高秋香未經同意而擅
    自占用公有山坡地併開挖整地，破壞原有坡地植生，面積總
    計913.92平方公尺，並已致生水土流失之結果。惟坐落於系
    爭土地如附圖所示A、B、C、D範圍之「混凝土鋪面（庭院）
    」、「五營將軍廟」、「青龍山慈尊宮」則俱屬高秋香所有
    ，而非江建濱所得自由處分。嗣國有財產局臺灣北區辦事處
    基隆分處所屬人員前往現場勘查而悉上情，方知報警查辦。
二、案經基隆市警察局第四分局報告臺灣基隆地方法院檢察署檢
    察官偵查起訴。
    理  由
一、程序事項
    本案被告江建濱所犯者非為死刑、無期徒刑、最輕本刑為三
    年以上有期徒刑之罪或高等法院管轄第一審案件，其於準備
    程序進行中，先就被訴事實為有罪之陳述，經告知其簡式審
    判程序之旨，並聽取公訴人、被告及辯護人之意見後，本院
    業已依刑事訴訟法第二百七十三條之一第一項規定，裁定由
    受命法官獨任以簡式審判程序進行本案之審理。
二、證據能力
  (一)「被告以外之人於審判外之言詞或書面陳述，除法律有規定
    者外，不得作為證據」之規定，於法院以簡式審判程序處刑
    者，不適用之。刑事訴訟法第一百五十九條第二項前段定有
    明文。乃不受傳聞證據法則拘束之例外性規定。準此，本案
    相關證人於審判外之言詞或書面陳述（即「供述證據」），
    倘查無不得作為本案審判依據之其他情事，復業經本院踐行
    證據調查之合法程序，就令係屬審判外之陳述，核其亦可據
    為本案審判之證據。
  (二)除供述證據以外，其餘業經本院援為後開事實認定之「非供
    述證據」，非特核無公務員違法採證之情形，尤以均曾經本
    院於審判期日，依刑事訴訟法第一百六十四條、第一百六十
    五條規定，踐行證據調查之法定程序，則其證據能力之具備
    ，當亦毋待贅言。
三、事實認定
    前揭事實業據被告江建濱於本院審理時坦承在卷（本院99年
    10月25日準備程序筆錄第2 頁至第5 頁、100 年2 月8 日準
    備程序筆錄第2 頁至第4 頁、100 年2 月8 日審判筆錄第2
    頁、第7 頁），並經證人高秋香於本院審理時結證綦詳（本
    院100 年2 月8 日審判筆錄第2 頁至第3 頁），且有基隆市
    ○○區○○段第3 地號土地之土地登記公務用謄本（本院卷
    ）、財政部國有財產局臺灣北區辦事處基隆分處99年6 月17
    日臺財產北基二字第0990201278號函暨基隆市山坡地違規使
    用案件現場會勘紀錄、使用現況略圖、照片（偵卷第8 頁至
    第17頁）、榮華段第836 地號土地之國有林地（惟非保安非
    地）租賃契約書（偵卷第20頁至第21頁）、行政院農業委員
    會98年8 月4 日農授水保字第0981850245號公告（山坡地公
    告；偵卷第45頁至第46頁）各1 件在卷可考。而被告未徵得
    國有財產局及基隆市政府之同意，旋擅以有權使用者之身分
    ，逾越其「原承租範圍（榮華段第836 地號土地之其中89平
    方公尺）」逕對高秋香允為供地，使不知情之高秋香產生誤
    信而藉其乩童身分向廣大信眾募集巨款，進而自98年11、12
    月間起，至99年7 月間止，陸續鳩工在系爭土地如附圖所示
    A、B範圍設置「混凝土鋪面（庭院）」（面積各為14.98 平
    方公尺、506.53平方公尺），及如附圖所示C 範圍搭蓋「五
    營將軍廟」（面積9.25平方公尺），暨如附圖所示D 範圍搭
    蓋「青龍山慈尊宮」（面積383.16平方公尺），藉此方式利
    用不知情之高秋香，未經同意而擅自占用公有山坡地併開挖
    整地，破壞原有坡地植生，面積總計913.92平方公尺等情節
    ，亦經本院督同基隆市安樂地政事務所測量人員至現場勘驗
    、測量無誤，分別製有99年12月2 日刑事勘驗筆錄暨勘驗現
    場照片（本院卷）、基隆市安樂地政事務所土地複丈成果圖
    （即本判決附圖；同參本院卷）存卷為憑。再者，被告利用
    不知情之高秋香擅自鳩工開挖整地之所為，非特已破壞原有
    坡地植生，其擅自施作之安全設施（擋土牆及邊坡堆置之磚
    塊），更因下方水溝泥土堵塞、排水不良暨其邊坡堆置物可
    能影響大雨時之坡面逕流，致有隨時發生崩塌之立即危險，
    而已肇生水土流失之實害結果，此除經基隆市政府水土保持
    服務團指派水土保持技師實地勘察紀錄在案，並據本院督同
    測量人員到場丈量時併為勘驗無誤，分別有「基隆市政府水
    土保持服務團─協助法院案件輔導紀錄表」（偵卷第50頁）
    、99年12月2 日刑事勘驗筆錄（本院卷）在卷可佐。綜上勾
    稽，因認被告於本院審理時之任意性自白，均與事實相符，
    並堪採信。從而，本案事證明確，被告如本判決事實欄所載
    ，利用不知情之高秋香違反水土保持法之犯行，應堪認定。
四、論罪科刑：
  (一)按山坡地保育利用條例係65年4 月29日公布，同年5 月1 日
    施行，該條例有關保育、利用及水土保持之實施範圍，僅及
    於行政院依該條例第三條規定公告之「山坡地」，其他高山
    林地、水庫、河川上游集水區○○道兩岸、海岸及沙灘等地
    區之水土保持工作，則不包括在內。嗣政府鑑於臺灣國土資
    源有限，地陡人稠，土質脆弱，加以山坡地過度開發利用，
    致地表沖蝕、崩塌嚴重，每逢颱風豪雨，常導致嚴重災害，
    為建立完善之水土保持法規制度，積極推動各項水土保持工
    作，發揮整體性水土保持之治本功能，乃針對經濟建設發展
    需要及水土保持發展情形，於83年5 月27日制定公布水土保
    持法，將所有需要實施水土保持地區作一整體之規範，並將
    山坡地保育利用條例中有關山坡地之水土保持事項一併納入
    該法之規定範圍，於第八條第一項第五款明定山坡地之開發
    、堆積土石及開挖等處理、利用，應經調查規劃，依水土保
    持技術規範實施水土保持之處理與維護。該法所稱之山坡地
    ，依同法第三條第三款規定，係指國有林事業區、試驗用林
    地、保安林地，及經中央或直轄市主管機關參照自然形勢、
    行政區域或保育、利用之需要，就標高在一百公尺以上，或
    標高未滿一百公尺，而其平均坡度在百分之五以上者劃定範
    圍，報請行政院核定公告之公、私有土地，其範圍已較山坡
    地保育利用條例第三條所稱之山坡地為廣，且該法第一條第
    二項規定：「水土保持，依本法之規定；本法未規定者，適
    用其他法律規定。」雖山坡地保育利用條例第一條亦規定：
    「山坡地之保育及利用，依本條例之規定；本條例未規定者
    ，依其他法律之規定。」復於75年1 月10日修正其第五條關
    於山坡地保育利用之名詞定義規定，及於87年1 月7 日修正
    第三十四條、第三十五條關於罰則之規定，無非配合水土保
    持法之規定而為修正，是山坡地保育利用條例就一般法律，
    例如土地法之徵收規定、刑法之竊盜、竊佔規定而言，係屬
    特別法，但就水土保持法而言，自其相關之立法沿革、法律
    體例、立法時間及立法目的整體觀察結果，應認水土保持法
    係山坡地保育利用條例之特別法。倘行為人之行為，皆合於
    該二法律之犯罪構成要件，自應優先適用水土保持法（最高
    法院97年度臺上字第2635號判決意旨參照）。從而，水土保
    持法應屬山坡地保育利用條例有關水土保持部分之特別法。
    而山坡地保育利用條例及水土保持法就有關未經他人同意占
    用他人山坡地部分，則均為刑法第三百二十條第二項竊佔罪
    之特別法。亦即，行為人所為，倘合於上揭三法律之犯罪構
    成要件，則應依法規競合，特別法優於普通法之法理，優先
    適用水土保持法之規定。合先指明。
  (二)核被告為圖興建宮廟俾不知情之乩童高秋香有所歸屬以利自
    己日後之投宿、問卜，未徵得國有財產局及基隆市政府之同
    意，旋擅以有權使用者之身分，逾越其「原承租範圍（榮華
    段第836 地號土地之其中89平方公尺）」而對高秋香允為供
    地，使不知情之高秋香產生誤信而藉其乩童身分向廣大信眾
    募集巨款，進而陸續鳩工占用公有山坡地併開挖整地，破壞
    原有坡地植生，面積總計913.92平方公尺，並已致生水土流
    失之結果如本判決事實欄一之所載，係犯水土保持法第三十
    二條第一項前段之罪。被告利用不知情之高秋香，代其遂行
    上開違反水土保持法之犯行，為間接正犯。
  (三)本院審酌被告為圖乩童高秋香有所歸屬以利自己日後之投宿
    、問卜，旋利用高秋香違法開發山坡地而破壞原有坡地植生
    ，併使土地涵水結構產生缺損終致水土流失，倘遇豪雨侵襲
    ，更可能引發土石流等難以預測之災害，所為殊非可取而本
    應嚴懲，惟慮及被告年歲已高（72歲）、智識程度低落（僅
    小學肄業，參見偵卷第3 頁警詢筆錄所載「教育程度」及本
    院審判筆錄第7 頁）、品行素行尚佳（參見卷附臺灣高等法
    院被告前案紀錄表）、生活狀況堪虞（被告自陳其目前失業
    ，之前則係受僱於果菜市場而為他人搬運果菜，參見本院審
    判筆錄第7 頁），兼以迄未推諉而表悛悔之犯後態度良好等
    一切情狀，從輕量處如主文所示之刑，併諭知易科罰金之折
    算標準。
  (四)末查，被告前未曾因故意犯罪受有期徒刑以上刑之宣告，此
    有卷附臺灣高等法院被告前案紀錄表可稽，本次純因短於思
    慮，方罹刑典，尤以其利用高秋香占用公有山坡地之面積尚
    非廣袤（面積總計913.92平方公尺），又所為雖已致生水土
    流失，然幸而尚未釀成災害，兼考量被告年歲已高、智識程
    度低落、生活狀況堪虞（詳如前述）等客觀情狀，足認其經
    此科刑教訓，信當知所警惕，而無再犯之虞，因認所受刑之
    宣告，以暫不執行為適當，爰併宣告緩刑二年，以勵自新，
    用啟來茲。
  (五)按刑罰法令關於沒收之規定，有採職權沒收主義與義務沒收
    主義。職權沒收，指法院就屬於被告所有，並供犯罪所用或
    因犯罪所得之物，仍得本於職權為斟酌沒收與否之宣告，例
    如刑法第三十八條第一項第二款、第三款、第三項前段等屬
    之。義務沒收，又可分為絕對義務沒收與相對義務沒收二者
    。前者指凡法條規定「不問屬於犯人與否，沒收之」者屬之
    ，法院就此等之物，無審酌餘地，除已證明毀滅外，不問屬
    於犯人與否或有無查扣，均應沒收之，例如刑法第二百條、
    第二百零五條、第二百零九條、第二百十九條、第二百六十
    六條第二項、毒品危害防制條例第十八條第一項前段等屬之
    ；後者，供犯罪所用或因犯罪所得，且以屬於被告所有者為
    限，始應予以沒收，例如毒品危害防制條例第十九條第一項
    前段、修正前著作權法（87年1 月21日修正公布前之著作權
    法）第九十八條、肅清煙毒條例第十三條第一項是（最高法
    院89年度臺上字第5605號、93年度臺上字第2751號判決意旨
    參照）。查水土保持法第三十二條第五項「犯本條之罪者，
    其墾殖物、工作物、施工材料及所使用之機具沒收之。」係
    採義務沒收主義，故凡觸犯水土保持法第三十二條之罪者，
    其墾殖物、工作物、施工材料及所使用之機具，本應依同條
    第五項規定，宣告沒收；惟因本條項未有「不問屬於犯人與
    否，沒收之」之明文，是其適用前提，當仍以供犯罪所用或
    因犯罪所得，且以屬於犯人所有者為限。即就本案情節而論
    ，坐落於系爭土地如附圖所示A、B、C、D範圍之「混凝土鋪
    面（庭院）」、「五營將軍廟」、「青龍山慈尊宮」，既因
    上開緣由而俱屬高秋香所有（要非被告所得自由處分），此
    悉經高秋香結證在卷（本院100 年2 月8 日審判筆錄第2 頁
    至第3 頁），尤以高秋香俱無主觀認識而與被告核無共犯關
    係之可言，則參諸前開說明，本院當亦無從適用水土保持法
    第三十二條第五項規定而併就上開工作物為沒收之宣告；從
    而，起訴意旨建請本院併依上開規定而為沒收諭知云云（起
    訴書第3 頁），自係顯乏適據而無所憑。為免疑異，爰特此
    指明。
據上論斷，應依刑事訴訟法第二百七十三條之一第一項、第二百
九十九條第一項前段，水土保持法第三十二條第一項前段，刑法
第十一條前段、第四十一條第一項前段、第七十四條第一項第一
款，判決如主文。
本案經檢察官王亞樵到庭執行職務。
中    華    民    國   100    年    2     月    10    日
                  刑事第五庭法  官  王慧惠
以上正本證明與原本無異。
如不服本判決應於收受送達後10日內向本院提出上訴書狀，並應
敘述具體理由；其未敘述上訴理由者，應於上訴期間屆滿後20日
內向本院補提理由書(均須按他造當事人之人數附繕本)「切勿逕
送上級法院」。
中    華    民    國   100    年    2     月    10    日
                            書記官  王一芳
附錄論罪法條：
水土保持法第32條第1 項前段
在公有或私人山坡地或國、公有林區或他人私有林區內未經同意
擅自墾殖、占用或從事第8 條第1 項第2 款至第5 款之開發、經
營或使用，致生水土流失或毀損水土保持之處理與維護設施者，
處6 個月以上5 年以下有期徒刑，得併科新台幣60萬元以下罰金
。但其情節輕微，顯可憫恕者，得減輕或免除其刑。